【裁判字號】    98,消債抗,3
【裁判日期】    980119
【裁判案由】    更生事件
【裁判全文】
臺灣板橋地方法院民事裁定             98年度消債抗字第3號
抗  告  人  甲○○
上列抗告人因消費者債務清理條例事件，聲請更生，對中華民國
97年11月21日本院97年度消債更字第65號裁定提起抗告，本院裁
定如下：
    主  文
抗告駁回。
抗告程序費用新臺幣壹仟元由抗告人負擔。
    理  由
一、本件抗告人於原審聲請意旨略以：其已依金融主管機關協調
    成立之中華民國銀行公會會員辦理消費金融案件無擔保債務
    協商機制，與最大債權金融機構銀行達成協商，協議還款金
    額為每月新臺幣（下同）17741 元，分八十期清償完畢，惟
    因聲請人之弟積欠地下錢莊債務，聲請人為免生命、身體遭
    受他人之傷害，又基於親情，而清償聲請人之弟債務，因而
    增加額外支出，且抗告人任職之公司，宣告自98年起將以減
    薪、或無薪假甚至解僱之方法以減少成本，故抗告人亦有不
    能清償之虞。是抗告人確有非可歸責於己之事由，致履行顯
    有重大困難、亦有不能清償之虞，為此，依法聲請裁定准予
    更生，乃原審法院不察，竟駁回抗告人之聲請，爰依法提起
    本件抗告等語。併為聲明：(一)原裁定廢棄。(二)另為裁定准抗
    告人依消費者債務清理條例開始更生程序。
二、按債務人與金融機構協商成立者，不得聲請更生或清算，但
    因不可歸責於己之事由，致履行顯有重大困難者，不在此限
    ；本條例施行前，債務人依金融主管機關協調成立之中華民
    國銀行公會會員，辦理消費金融案件無擔保債務協商機制與
    金融機構成立之協商，準用前項之規定，消費者債務清理條
    例第151 條第5 項、第6 項分別定有明文。揆諸該立法理由
    得知，債務清償方案成立後，應由債務人按其條件履行，須
    於其後發生情事變更，在清償期間收入或收益不如預期，致
    該方案履行困難甚或履行不能，因不可歸責於己，始能聲請
    更生或清算，且此項規定旨在避免債務人任意毀諾已成立之
    協商，濫用更生或清算之裁判上債務清理程序，蓋以債務清
    償方案係經當事人行使程序選擇權所為之債務清理契約，債
    務人應受該成立之協議所拘束，故債務人既已與金融機構協
    商成立，如認該協商方案履行有其他不適當情形，仍應再循
    協商途徑謀求解決。
三、查本件抗告人參與銀行公會所辦理之債務協商機制，與最大
    債權金融機構銀行債務協商成立，雙方約定抗告人自95 年9
    月起，每個月須清償17741 元，分八十期清償完畢。是本件
    抗告人須有不可歸責於己致履行顯有重大困難之事由時，始
    得向本院聲請更生方為適法。惟查：
  (一)本件抗告人主張其毀諾之原因，係其於與最大債權金融機構
    台新銀行協商成立時，其每月應償還金額為17741 元，然抗
    告人每月須支出30390 元，已超出抗告人之能力，且抗告人
    尚須負擔弟弟積欠地下錢莊之借款等語。然查，上揭事由係
    抗告人於協商成立當時已知悉之事實，抗告人當時盱衡其經
    濟狀況，既仍簽署協商協議書，同意台新銀行之無擔保債務
    還款計畫，抗告人既同意與台新銀行協商成立，自應考量時
    之籌措資金之來源，難認抗告人上開主張得作為毀諾不繼續
    履行協商條件之事由。原審法院認抗告人無何不可歸責於己
    致履行協商顯有重大困難之事由，且其自協商時至毀諾時，
    收入及支出均未有重大改變，而駁回其更生之聲請，並無違
    誤。
  (二)再查，原審復以抗告人所列每月必要支出30390 元（包括膳
    食費51 00 元、日用品1500元、房租6000元、交通費1100元
    、水電費2440元、通訊費1517元、保險費2333元、父母扶養
    費8000元及家計預備金2400元），其中關於保險之部分乃係
    投保國泰人壽保險，非法律強制規定，即係一般大眾為分散
    風險理財投資之社會活動，而聲請更生應以維持基本生活為
    要，人壽保險費用理應加以取消以利償債，故保險費非屬抗
    告人所必要支出；而關於支出父母扶養費之部分，抗告人並
    未提出任何證據資料以資證明其每月確有此筆支出，況抗告
    人亦自陳其父親之工作為臨時工，故其尚非不能以自己之勞
    力所得以維持自己之生活，是每月父母扶養費8000元之主張
    ，尚難採信。關於家計預備金2400元之支出部分，亦未據抗
    告人舉證以實其說。扣除上開金額後，抗告人每月收入扣除
    每月協商金額後，尚剩餘2 萬餘元，應仍足以維持生活。況
    依行政院主計處公佈之97年度臺灣省每人每月最低生活費用
    為9829元，該最低生活費用即包括食、衣、住、行等費用在
    內，且抗告人本身既已負債，自應較一般人更節約支出，撙
    節開銷，故應以最低生活費為計算標準，是上開每月所剩餘
    額實已足供抗告人生活所需，堪認抗告人有依該協商條件還
    款之能力，無何履行協商顯有重大困難之情形存在等情，經
    核亦無違誤。
  (三)至於抗告人雖另主張代其弟弟清償地下錢莊之債務而導致毀
    諾云云。然查抗告人並未擔任其弟弟債務之保證人，自無代
    其清償債務之義務；況抗告人本身既已負債大於資產，自應
    以履行自身所負擔之債務為要，倘以自願另負擔其弟弟之債
    ，而置本身債務協商予以毀諾，顯係可歸責抗告人本身之事
    由；是抗告人以須幫忙其弟弟清償債務為由，而認其毀諾係
    不可歸責於己之事由致履行顯有重大困難云云，顯不足採。
    是抗告人以此事由為抗告，要不可取。
  (四)抗告人復主張：抗告人所任職之公司，宣告自98年起將以減
    薪、或無薪假甚至解僱之方法以減少成本，故抗告人亦有不
    能清償之虞等語。但查抗告人目前所任職之公司，是否自98
    年度起將以減薪、或無薪假甚至解僱之方法以減少成本，惟
    此至目前，抗告人並未舉證以實其說，則在日後倘確因不可
    歸責於抗告人之原因，致抗告人確有收入減少之情事，而無
    法履行協商之事實存在，則係日後抗告人得向債權銀行循求
    協商解決。究非得以預備日後可能無法履行協商內容為由，
    而聲請更生。是抗告人以此事由抗告，亦無理由。
  (五)綜上，原審法院認抗告人無何不可歸責於己致履行協商顯有
    重大困難之事由，而駁回其更生之聲請，並無違誤。抗告人
    抗告主張為其弟弟清償積欠地下錢莊之債務，且其任職公司
    宣布將以減薪、或無薪假甚至解僱之方法以減少成本，抗告
    人有不能履行之虞云云，均無理由。此外，抗告人復未舉證
    證明其於協商成立後有何收入減少或支出增加之情事，則其
    單方面拒不依協商條件履行，堪認抗告人有依該協商條件還
    款之能力，無何履行協商顯有重大困難之情形存在，顯難認
    抗告人有何不可歸責於己之事由存在。從而，原審裁定駁回
    抗告人更生之聲請，並無違誤。抗告意旨指摘原裁定不當，
    求予廢棄另為裁定，為無理由，應予駁回。
五、據上論結，本件抗告為無理由，依消費者債務清理條例第15
    條，民事訴訟法第495 條之1 第1 項、第449 條第1 項、第
    95條、第78條，裁定如主文。
中    華    民    國    98    年    1     月    19    日
              民事第二庭    審判長法  官  蕭胤瑮
                                  法  官  陳財旺
                                  法  官  李行一
上為正本係照原本作成
不得抗告
中    華    民    國    98    年    1     月    19    日
                              書  記  官  蔡於衡


司法院資訊處製作；財團法人民間司法改革基金會備份。
